【裁判字號】    91,訴,506
【裁判日期】    920815
【裁判案由】    台灣地區與大陸地區人民關係條例等
【裁判全文】
臺灣宜蘭地方法院刑事判決                          九十一年度訴字第五六號
    公  訴  人  臺灣宜蘭地方法院檢察署檢察官
    被      告  甲○○
    被      告  庚○○
右列被告因違反臺灣地區與大陸地區人民關係條例等案件，經檢察官提起公訴（九十
年度偵字第三四四、二０二三號），本院判決如左：
    主  文
甲○○共同違反不得使大陸地區人民非法進入臺灣地區之規定，處有期徒刑壹年。緩
刑肆年。
庚○○共同違反不得使大陸地區人民非法進入臺灣地區之規定，處有期徒刑伍月，如
易科罰金，以參佰元折算壹日。緩刑參年。
    事  實
一、緣己○○（俟到案後另行審結）係大陸地區人民，於民國（下同）八十九年一月
    二十五日與台灣地區人民結婚後，即於八十九年四月十四日以探親名義來台，並
    自八十九年七月間，開始代辦兩岸人民結婚事宜，先覓得願與大陸地區女子黃自
    珍（未據起訴）假結婚之丁○○，應允給予丁○○新台幣五萬元之代價，即代為
    辦理丁○○護照及其前往大陸之相關手續，丁○○雖與大陸地區女子黃自珍無真
    正結婚之合意，使黃自珍得以順利來台，己○○、甲○○及丁○○即共同基於犯
    意之聯絡，於八十九年八月五日，由甲○○駕車搭載丁○○前往桃園中正國際機
    場，並由甲○○代為辦理登機手續，陪同丁○○搭乘當日長榮航空八○一班機經
    香港轉機前往大陸地區福建省，使丁○○與大陸地區人民黃自珍於八十九年十月
    二十日在大陸地區福建省福州市假結婚，且丁○○於八十九年十月二十七日搭乘
    長榮航空八○六班機經香港轉機回台時，甲○○復在桃園中正國際機場予以接機
    ，並將丁○○載回宜蘭後，途中並將丁○○護照收走（此部分不構成強制罪，容
    後敘明）；丁○○與己○○及甲○○二人基於共同之犯意聯絡，由丁○○於八十
    九年十一月七日持在大陸地區所製作之結婚公證書及財團法人海峽交流基金會出
    具之證明，至宜蘭縣壯圍鄉戶政事務所，填具結婚登記申請書，申請辦理結婚之
    戶籍登記，致使不知情之戶政事務所承辦人員將其與黃自珍不實結婚之事項登載
    於戶籍登記簿及戶口名簿等公文書上。嗣丁○○再於八十九年十一月七日填具「
    大陸地區人民進入台灣地區保證書」，及檢具所填載之「大陸地區人民進入台灣
    地區旅行證申請書」等資料，以配偶來台探親為由，於同月九日向內政部警政署
    入出境管理局申請大陸地區女子黃自珍入境來台，致不知情之內政部警政署入出
    境管理局該管公務員依章發給大陸地區女子黃自珍之入境許可證，而使黃自珍得
    以探親名義作掩飾，分別於八十九年十二月二十九日中正國際機場入境臺灣地區
    ，足以生損害於壯圍鄉戶政事務所對於戶政資料管理及內政部警政署入出境管理
    局對於入出境管理之正確性。
二、己○○又於八十九年七月間，覓得願與大陸地區女子假結婚之庚○○，應允給予
    庚○○新台幣五萬元之代價，即代為辦理庚○○護照及其前往大陸之相關手續，
    庚○○即與己○○及甲○○（另行審結）基於犯意之聯絡，於八十九年八月十九
    日送庚○○至桃園中正國際機場出境經香港轉機至大陸地區福建省，己○○並安
    排甲○○於大陸地區福建省福州機場接機，己○○亦返回大陸，並使庚○○與大
    陸地區人民丁金蓮於八十九年十月二十六日在大陸地區福建省福州市假結婚，取
    得大陸地區核發之結婚證明文件後，庚○○即搭機經香港轉機回台，甲○○復在
    桃園中正國際機場予以接機，並將庚○○載回宜蘭後，途中並將庚○○護照收走
    （此部分不成強制罪，容後敘明）；庚○○並與己○○及甲○○二人基於共同之
    犯意聯絡，由庚○○於八十九年十一月十五日持在大陸地區所製作之結婚公證書
    及財團法人海峽交流基金會出具之證明，至高雄市鼓山區戶政事務所，填具結婚
    登記申請書，申請辦理結婚之戶籍登記，致使不知情之戶政事務所承辦人員將庚○○與丁金蓮不實結婚之事項登載於戶籍登記簿及戶口名簿等公文書上。嗣庚○○再於八十九年十二月一日填具「大陸地區人民進入台灣地區保證書」，及檢具
    所填載之「大陸地區人民進入台灣地區旅行證申請書」等資料，以配偶來台探親
    為由，於同月二日向內政部警政署入出境管理局申請大陸地區女子丁金蓮入境來
    台，致不知情之內政部警政署入出境管理局該管公務員依章發給大陸地區女子丁
    金蓮之入境許可證，而使丁金蓮得以探親名義作掩飾，於八十九年十二月二十七
    日自桃園中正國際機場入境臺灣地區，足以生損害於高雄市鼓山區戶政事務所對
    於戶政資料管理及內政部警政署入出境管理局對於入出境管理之正確性。
三、己○○與甲○○得知大陸地區人民丙○○有意來台打工，即以新台幣十二萬元之
    代價，覓得臺灣地區女子戊○○充當與丙○○（俟到案後另行審結）假結婚之人
    頭，戊○○原與大陸地區男子丙○○並無結婚之真意，為使丙○○得以入境臺灣
    地區，即與己○○、甲○○共同基於犯意之聯絡，戊○○先於八十九年十一月二
    十二日至大陸地區福建省福州市與丙○○假結婚而取得大陸地區核發結婚證明文
    件，戊○○並與己○○、甲○○及丙○○等人基於共同使公務員登載不實之犯意
    聯絡，由戊○○於八十九年十二月十一日持在大陸地區所製作之結婚公證書及財
    團法人海峽交流基金會出具之證明前往宜蘭縣五結鄉戶政事務所，填具「結婚登
    記申請書」，申請辦理結婚之戶籍登記，致使不知情之戶政事務所承辦人員將戊○○與丙○○不實結婚之事項登載於其職務所掌之公文書即戶籍登記簿及戶口名
    簿等公文書上，足以生損害於戶政機關結婚戶政資料管理之正確性。嗣戊○○再
    於八十九年十二月十一日填具「大陸地區人民進入台灣地區保證書」，及檢具所
    填載之「大陸地區人民進入台灣地區旅行社申請書」等資料，以配偶來台探親為
    由，於同月十二日向內政部警政署入出境管理局申請大陸地區人民丙○○入境來
    台，致不知情之內政部警政署入出境管理局該管公務員依章發給大陸地區人民丙○○之入境許可證，而使丙○○得以探親名義作掩飾，於九十年二月十五日自中
    正國際機場入境臺灣地區，足以生損害於內政部警政署入出境管理局對於入出境
    管理之正確性。
四、案經宜蘭縣警察局羅東分局報請臺灣宜蘭地方法院檢察署檢察官偵查起訴。
    理  由
一、被告甲○○部分：
    訊據被告甲○○坦承於前揭時地受己○○之託，代丁○○辦理前往大陸地區之登
    機手續並帶同丁○○至大陸地區，又在大陸福建省福州機場接庚○○下機，嗣於
    丁○○、庚○○返回台灣時，又分別於桃園中正國際機場接機等，且曾在宜蘭搭
    載己○○見過戊○○等情，惟矢口否認有前揭偽造文書等犯行，辯稱：伊是代理
    化粧品的工作，與人蛇集團沒有關係，伊只是第一次至宜蘭，遇到己○○，她說
    要幫伊做化粧品的生意，伊始在宜蘭租屋，讓她在宜蘭幫伊接電話，己○○以偽
    造文書方式讓大陸人民來台與伊無關，伊只是幫忙接機，我就到大陸東北地區，
    其餘行為伊均未參與，伊只有請他們幫忙帶礦泉水回來而已，伊無犯罪云云。惟
    查，右揭犯罪事實，業據同案被告己○○、乙○○、丁○○、戊○○供明在卷，
    且經同案被告即大陸地區人民丙○○指認在卷，又戊○○係經由甲○○之仲介始
    與大陸地區男子丙○○假結婚，丙○○並進而來台，且被告甲○○多次搭載同案
    被告己○○與戊○○商談至大陸地區與男子丙○○假結婚事宜，且於商談時亦陪
    同在場，業經同案被告戊○○於偵查中及本院審理中供承在卷（見九十年三月十
    三日詢問筆錄、偵查卷第三十頁及本院九十二年五月二日、九十二年五月十四日
    審理筆錄），另被告甲○○亦曾陪同同案被告己○○與被告乙○○商談假結婚事
    宜，且在旁附和，亦據同案被告乙○○供明在卷（見本院九十二年五月十四日審
    理筆錄）；另被告甲○○曾與同案被告己○○至同案被告丁○○住處商談至大陸
    地區假結婚事宜，亦有參與商談，且表示會帶同同案被告丁○○至大陸及回台，
    嗣並帶同同案被告丁○○至大陸與大陸地區女子黃自珍結婚，被告甲○○就同案
    被告丁○○至大陸假結婚整個過程均知情等節，業據同案被告丁○○陳明屬實（
    見本院九十二年五月二日及五月十四日審理筆錄）。又被告甲○○若與己○○無
    犯意聯絡，其為何陪同同案被告丁○○搭機前往大陸、又帶同丁○○返台？又為
    何在大陸地區機場接機等候庚○○？且於被告庚○○返台時為何在台灣地區之桃
    園中正國際機場接機？而被告甲○○住於台南，距桃園有相當之距離，若非特別
    排定時間，焉有可能前往接機？又被告甲○○若未與同案被告己○○參與犯罪，
    為何拿取被告庚○○、丁○○二人之護照？是被告甲○○所辯僅受同案被告己○○之託代為接機等事宜，實與常情不符。此外，復有同案被告丁○○、戊○○、
    庚○○之戶籍謄本、 同案被告丁○○與大陸地區女子黃自珍、戊○○與大陸地區
    男子丙○○及庚○○與大陸地區女子丁金蓮結婚公證書、結婚登記申請書、大陸
    地區人民進入臺灣地區旅行證申請書三份、大陸地區人民進入臺灣地區保證書三
    份及大陸地區女子黃自珍、丁金蓮同案被告丙○○之中華民國入境旅客申報單及
    中華民國臺灣地區旅行證等存卷足憑，是被告甲○○犯行堪以認定，應予依法論
    科。
二、就被告庚○○所涉犯罪事實二部分：
    訊據被告庚○○坦承於前揭時地至大陸地區與大陸地區女子丁金蓮辦理結婚公證
 ，並在台為丁金蓮理來台事宜，惟矢口否認涉有與大陸女子丁金蓮假結婚之犯行
    ，辯稱：係真心要與丁金蓮結婚，當初是己○○為伊介紹，丁金蓮來台後，伊有
    去對保，但後來丁金蓮就不見了，在大陸就曾見過丁金蓮好幾次，是真的要跟她
    結婚云云。惟查：被告庚○○於偵查中供承其與丁金蓮辦理結婚後，均無同床共
    居之事實等情，且被告庚○○確係己○○以五萬元之代價所覓得之欲使大陸地區
    女子得以來台探親方式入境台灣地區之假結婚人頭，業據同案被告己○○迭於警
    訊、偵查中供明在卷，且有被告庚○○之戶籍謄本、結婚公證書、結婚登記申請
    書、大陸地區人民進入臺灣地區旅行證申請書、大陸地區人民進入臺灣地區保證
    書及大陸地區女子丁金蓮之中華民國入境旅客申報單及中華民國臺灣地區旅行證
    等存卷足憑；又結婚係屬人生大事，被告庚○○前往大陸與丁金蓮結婚，後丁金
    蓮來台後未曾同居共眠即不見蹤影，而被告庚○○竟未採取任何行動找尋，顯與
    常情不符，綜上所述，被告庚○○與大陸地區女子丁金蓮二人應為假結婚無訛。
    是被告庚○○犯行堪以認定，應予依法論科。
三、按大陸地區人民非經主管機關許可，不得進入臺灣地區；大陸地區人民，其父母
    、配偶或子女在臺灣地區設有戶籍者，得申請進入臺灣地區探親，臺灣地區與大
    陸地區人民關係條例第十條第一項、大陸地區人民進入臺灣地區許可辦法第三條
    第一項第三款分別定有明文。被告庚○○、同案被告丁○○、戊○○分別為使大
    陸地區人民丁金蓮、黃自珍、丙○○得依據上開規定進入臺灣地區，被告庚○○
    與丁金蓮、同案被告丁○○與黃自珍、同案被告戊○○與丙○○無結婚合意而於
    大陸地區辦理結婚手續，渠等以徒具外觀合法形式之結婚以規避對大陸地區人民
    進入臺灣地區之管制，仍屬非法之入境。被告庚○○以與丁金蓮不實之配偶耳號
    分關係、同案被告丁○○以與黃自珍不實之配偶身分關係、戊○○以與丙○○不
    實之配偶身分關係，使公務員登載於職務上作成之戶籍資料等公文書上，再申領
    不實身分關係之戶籍謄本持向內政部入出境管理局申請核准，使丁金蓮、黃自珍
    、丙○○來臺，被告甲○○與之基於犯意聯絡共同犯罪，核被告甲○○、庚○○
    所為，係犯刑法第二百十六條行使同法第二百十四條之使公務員登載不實文書罪
    ，且因違反臺灣地區與大陸地區人民關係條例第十五條第一項之規定，而犯同法
    第七十九條第一項之使大陸地區人民非法進入臺灣地區罪。被告庚○○、同案被
    告丁○○、戊○○所為使公務員登載不實之低度行為，為行使之高度行為所吸收
    ，不另論罪。又被告甲○○、庚○○及同案被告己○○就使大陸地區人丁金蓮非
    法入境臺灣地區犯行部分、被告甲○○、庚○○、己○○、丁金蓮就行使使公務
    員登載不實犯行部分，互有犯意聯絡及行為分擔，為共同正。被告甲○○與同案
    被告己○○、丁○○就使大陸人民黃自珍非法入境臺灣犯行部分，及與黃自珍、
    己○○、丁○○就行使使公務員登載不實犯行部分，互有犯意聯絡及行為分擔，
    為共同正犯。又被告甲○○、戊○○與己○○就使大陸人民丙○○非法入境臺灣
    犯行部分，及與丙○○、己○○、戊○○就行使使公務員登載不實犯行部分，互
    有犯意聯絡及行為分擔，為共同正犯。所犯行使使公務員登載不實文書罪及使大
    陸地區人民非法進入臺灣地區罪二罪間，互有方法結果之牽連關係，應從一重之
    使大陸地區人民非法進入臺灣地區罪處斷。爰審酌被告甲○○、庚○○以假結婚
    方式使大陸地區人民非法入境，影響戶政機關戶籍管理之正確性及臺灣地區對於
    大陸地區人民入境管制之損害，被告甲○○貪圖私利仲介多次假結婚，使大陸地
    區人士來台，及其犯罪動機、目的、智識程度、所用手段，犯罪後態度等量處如
    主文所示之刑。被告庚○○犯罪後，刑法第四十一條規定已於九十年一月十日修
    正公布，其第一項規定犯最重本刑為五年以下有期徒刑以下之罪，而受六個月以
    下有期徒刑或拘役之宣告，因身體、教育、職業、家庭之關係或其他正當事由，
    執行顯有困難者得易科罰金，並自同年一月十二日生效，比較新、舊法之結果，
    亦以修正後之規定有利於被告庚○○，爰依刑法第二條第一項前段規定，適用修
    正後之規定，並諭知易科罰金之折算標準。末查，被告甲○○、庚○○均未曾受
    有期徒刑以上刑之宣告，有臺灣高等法院被告全國前案紀錄表一份在卷可稽，現
    於犯後坦承犯行頗知悔悟，信經此教訓當知所警惕而無再犯之虞，本院因認對其
    所宣告之刑，以暫不執行為適當，爰就被告甲○○部分併予宣告緩刑四年、被告
    庚○○部分併予宣告緩刑三年，以勵自新。
四、至公訴意旨另以：被告甲○○於八十九年十月二十七日丁○○搭乘長榮航空八０
    六班機經香港轉機回台時，被告甲○○在桃園中正國際機場予以接機，並將丁○○回宜蘭後，即將丁○○護照收走，並予以留置，妨害丁○○行使權利。又於庚○○取得大陸地區核發之其與大陸地區女子丁金蓮結婚證明文件後，庚○○搭機
    經香港返回臺灣，甲○○在桃園中正國際機場接機，並將之載回宜蘭後，己○○
    與甲○○二人即將庚○○之護照收走，並予以留置，妨害庚○○行使權利，因認
    被告甲○○此部分涉有刑法第三百零四條第一項之強制罪云云。惟查：
（一）按犯罪事實應依證據認定之，無證據不得推定其犯罪事實；又不能證明被告犯
      罪者，應諭知無罪之判決；刑事訴訟法第一百五十四條、第三百零一條第一項
      分別定有明文。又犯罪事實之認定，應憑真實之證據，倘證據是否真實尚欠明
      確，自難以擬制推測之方法，為其判斷之基礎；而認定犯罪事實之證據係指足
      以認定被告確有犯罪行為之積極證據而言，該項證據自須適合於被告犯罪事實
      之認定，始得採為斷罪資料，最高法院五十三年著有臺上字第六五六號、二十
      九年上字第三一０五號判例。且刑事訴訟上證明之資料，無論其為直接或間接
      證據，均須達於通常一般之人均不致有所懷疑，而得確信其為真實之程度，始
      得據為有罪之認定，若其關於被告是否犯罪之證明未能達此程度，而有合理懷
      疑之存在，致使無從形成有罪之確信，根據「罪證有疑，利於被告」之證據法
      則，即不得遽為不利被告之認定，亦有最高法院七十六年度臺上字第四九八六
      號判例可稽。又所謂認定犯罪事實之證據，係指足以認定被告確有犯罪行為之
      積極證據而言，苟未能發現相當證據，或證據不足為不利於被告事實之認定時
      ，即應為有利於被告之認定，更不必有何有利之證據，亦不能以推測或擬制之
      方法，以為裁判基礎（最高法院二十九年上字第三一０五號、四十年台上字第
      八六號、五十六年度台上字第八０七號判例意旨參照）。
（二）本件訊據被告甲○○堅決否認有何妨害自由犯行，辯稱：伊係受己○○之託徵
      得丁○○、庚○○同意拿取護照等語。同案被丁○○供稱：「回台時我的護照
      是甲○○拿著的，是他帶我回臺灣的，並用車子載我回我家，護照甲○○都沒
      有還我。」、「己○○證件到目前都沒有還我，當時是甲○○帶我到大陸的，
      甲○○知道我到大陸辦理結婚的事，整個過程他都知道，他與己○○曾經到我
      家談到大陸結婚的事情。甲○○在機場時有把護照還我，但是在回宜蘭路途中
      ，在甲○○的車上他又叫我把護照給他，他說下車再還我，後來我忘記叫他還
   我，他也沒有把護照還我。」（分別見本院九十二年二月二十七日審理筆錄、
      九十二年五月二日審理筆錄），足見被告甲○○並無施以強暴脅迫方式拿取丁○○、庚○○之護照，尚與刑法第三百零四條第一項之構成要件有間。
（三）此外，復查無其他積極證據足認被告甲○○有何妨害自由犯行，不能證明被告
      甲○○有此部分犯罪，是公訴意旨此部分所指容有誤會。惟因公訴人認此部分
      與前揭有罪部分有牽連犯之裁判上一罪關係，爰不另為無罪之諭知，併此敘明
      。
據上論斷，應依刑事訴訟法第二百九十九條第一項前段，臺灣地區與大陸地區人民關
係條例第十五條第一項第一款、第七十九條第一項，刑法第十一條前段、第二十八條
、第二百十六條、第二百十四條、第五十五條、第二條第一項前段、第四十一條第一
項、第七十四條第一款，罰金罰鍰提高標準條例第一條前段、第二條，判決如主文。
本案經檢察官張誌洋到庭執行職務
中    華    民    國      九十二      年      八      月      十五      日
                                        臺灣宜蘭地方法院刑事第二庭
                                            法  官  林  惠  玲
右正本證明與原本無異。
如不服本判決，應於判決送達後十日內，向本院提出上訴狀。(應附繕本)
                                            書記官  李  佳  惠
中    華    民    國      九十二      年      八      月      十八      日
附錄本案論罪科刑法條全文
臺灣地區與大陸地區人民關係條例第十五條
左列行為不得為之：
一、使大陸地區人民非法進入臺灣地區。
二、招攬臺灣地區人民未經許可使之進入大陸地區。
三、使大陸地區人民從事未經許可或與許可目的不符之活動。
四、僱用大陸地區人民從事未經許可或與許可範圍不符之工作。
五、居間介紹他人為前款之行為。
台灣地區與大陸地區人民關係條例第七十九條第一項
違反第十五條第一款規定者，處五年以下有期徒刑、拘役或科或併科新台幣五十萬元
以下罰金。
刑法第二百十六條
行使第二百十條至第二百十五條之文書者，依偽造、變造文書或登載不實事項或使登
載不實事項之規定處斷。
刑法第二百十四條
明知為不實之事項，而使公務員登載於職務上所掌之公文書，足以生損害於公眾或他
人者，處三年以下有期徒刑、拘役或五百元以下罰金。


司法院資訊處製作；財團法人民間司法改革基金會備份。
